【裁判字號】    96,重訴,256
【裁判日期】    970327
【裁判案由】    返還不當得利等
【裁判全文】
臺灣臺中地方法院民事判決             96年度重訴字第256號
原      告  合作金庫商業銀行股份有限公司
法定代理人  乙○○
訴訟代理人  曾耀聰律師
複 代 理人  楊雯齡律師
被      告  丙○○○○○○○○.
            甲○○
上  二  人
訴訟代理人  常照倫律師
複 代 理人  張瓊文律師
            黃琪雅律師
上列當事人間請求返還不當得利等事件，本院於民國97年2月29
日言詞辯論終結，判決如下：
    主  文
被告應將坐落台中市○區○○○段七二三九建號如附圖二所示Ｂ
部分（門牌號碼為台中市○區○○路三七六號），面積四四二點
五四平方公尺；如附圖一、二所示同段七二四○建號（門牌號碼
為台中市○區○○路三七六之一號），面積一一九三點五七平方
公尺；臨編一二九五四建號，面積五七點九六平方公尺；同段七
二四一建號（門牌號碼為台中市○區○○路三七六之二號），面
積七七點六二平方公尺；同段七二四二建號（門牌號碼為台中市
○區○○路三六七之三號），面積一四○六點一九平方公尺；如
附圖二所示，同段七二四三建號，地下層面積一五二八點三八平
方公尺、屋頂突出物面積三一點一二平方公尺之建物遷讓返還原
告。
被告甲○○應給付原告新台幣肆佰零伍萬元，及自民國九十六年
六月二十二日起至清償日止，按年息百分之五計算之利息。
被告應給付原告新台幣壹仟貳佰參拾萬元，暨自民國九十六年六
月二十二日起至清償日止，按年息百分之五計算之利息；及自民
國九十六年五月五日起至遷讓返還房屋之日止，按月給付原告新
台幣參拾萬元。
訴訟費用新台幣壹拾貳萬壹仟貳佰玖拾陸元由被告負擔。
本判決第一、二、三項於原告以新台幣肆佰壹拾參萬柒仟柒佰柒
拾壹元為被告供擔保後，得假執行。但被告以新台幣壹仟貳佰肆
拾壹萬參仟參佰壹拾肆元為原告預供擔保後，得免為假執行。
    事實及理由
壹、兩造之主張：
一、原告起訴主張：
  (一)台中市第一信用合作社（下稱台中一信）於民國87年11月26
    日經本院87年度執丑字第11175號與債務人陳一平間強制執
    行事件，買受門牌號碼為台中市○區○○路376號、376 -1
    號、376-2號、376-3號房屋（以上基地均坐落台中市○區○
    ○○段326-32地號。建號依序為台中市○區○○○段7239、
    7240、7241、7242。另7243建號為上開建號之公共設施），
    及臨編12954建號建物（以上合稱本件大樓），而取得本件
    大樓之所有權。惟因訴外人何南進就本件大樓於台中一信取
    得所有權之前，在85年9月5日即邀同被告甲○○為連帶保證
    人，與當時之所有權人陳一平簽訂租賃契約，約定每月租金
    為新台幣（下同）45萬元，租賃期間為85年9月5日起至95年
    9月4日止，並於同日將本件大樓其中一部分即如訴之聲明第
    1項所載之房屋（下稱系爭建物）轉租予被告甲○○，且約
    定每月租金為30萬元，租賃期間同上。嗣被告甲○○再提供
    系爭建物予被告陳蓉蓉為負責人之東帝理容名店作為營業之
    用。台中一信雖曾訴請訴外人何南進、甲○○返還房地，惟
    經本院88年度重訴字第798號及台灣高等法院台中分院89年
    度重上字第61號判決，以台中一信應承受陳一平出租人之地
    位為由，駁回其訴確定在案。
  (二)嗣原告於90年9月14日概括承受台中一信之權利義務，因而
    取得本件大樓之所有權。自原告承受台中一信與訴外人何南
    進之租賃契約關係後，經三方協議，訴外人何南進及被告甲
    ○○同意就被告甲○○轉租系爭建物之租金每月30萬元，由
    被告甲○○直接轉交原告收取，抵付訴外人何南進之45萬元
    租金。惟因訴外人何南進所給付之票據屢遭退票，且被告甲
    ○○亦屢經原告催討始交付遠期票據，經以票款735萬元抵
    付訴外人何南進所舊欠租金後，至今訴外人何南進仍積欠原
    告自92年3月5日起至92年12月4日終止契約日止之租金405萬
    元【計算式：45萬元×9個月＝405萬元】。原告乃於92年12
    月4日以台中31支局第1008號存證信函終止該租賃契約，而
    被告甲○○既為該租賃契約之連帶保證人，就訴外人何南進
    欠租部分自有給付義務。
  (三)訴外人何南進雖於租約終止後即遷離其使用之部分，惟被告
    甲○○在無租賃關係存在下，與被告陳蓉蓉無合法使用權源
    仍繼續占用系爭建物，屢經原告催討，迄今仍拒不返還，依
    民法第767條之規定，原告自得請求被告2人遷讓返還系爭建
    物。退萬步言，縱認兩造間有租賃關係存在，然被告2人自
    92年12月5日起至96年5月4日止並未繳交租金，依被告甲○
    ○先前向訴外人何南進承租之每月租金30萬元計算，被告2
    人至少積欠原告1,230萬元【計算式：30萬元×41個月＝
    1,230萬元】，是依土地法第100條第3款之規定，原告亦得
    終止租約，並請求遷讓系爭建物。
  (四)再者，因被告2人自92年12月5日起對系爭建物即已無權使用
    ，其無法律上之原因受有物之使用利益，致原告受有損害。
    然物之使用性質不能返還，而使用他人之物，依常情當須支
    付一定之對價，是以相當於租金之利益為計算被告等所受之
    利益即原告所受之損害，故原告自得依被告甲○○向訴外人
    何南進轉承租之租金計算，請求被告2人共同給付自92年12
    月5日起至96年5月4日止相當於租金之不當得利共1,230萬元
    【計算式：30萬元×41個月＝1,230萬元】，及自96年5月5
    日起至遷讓系爭建物止，按月給付30萬元。
  (五)對被告抗辯之陳述：
    1.兩造間並無不定期租賃存在：
        倘如被告所稱兩造已有租賃契約，原告先前何需一再請
        求遷讓系爭建物。況90年9月間，原告與訴外人何南進
        間尚訂有書面租賃契約存在，原告豈可能一屋兩租，再
        與被告甲○○成立不定期租賃契約。且原告為法人組織
        ，各項財產之處分均有一定程序及準則，凡為任何法律
        行為皆須經有權人員簽章同意始可成立，依「合作金庫
        銀行不動產管理運用要點」第2、6、9條甚為嚴格之規
        定，尚不可能在無書面契約，亦未經原告審議通過之下
        成立不定期租賃契約。而原告職員於被告事先打好之付
        款請示單上簽收，僅為收錢給收據而已，在法律上充其
        量僅是單純受領該款項之行為，並無權與被告成立不定
        期租賃契約。又原告於92、93年時仍訴請訴外人何進南
        給付當時租金，足見被告主張自90年9月起即成立不定
        期租賃，絕非事實。
        再者，被告甲○○於原告與訴外人何南進租約存續期間
        ，就其應給付與訴外人何南進之每月租金30萬元，經訴
        外人何南進同意由被告甲○○轉交原告，惟被告甲○○
        以商艱為由，請求被告同意其以交付票面金額為15萬元
        或10萬元之遠期支票（原證十三）逐月清償，此均係被
        告甲○○清償租賃契約尚未終止前之舊欠，並非原告與
        被告甲○○間另行成立租賃關係所為之租金給付。況被
        告甲○○尚於92年4月22日以連帶保證人之地位與訴外
        人何南進共同出具申請書予原告，請求原告將何南進之
        租金由45萬元減為30萬元，並稱「若蒙核准，則申請人
        願承諾將積欠租金清償，且往後每月租金均按時繳納」
        等語。倘被告甲○○與原告自90年9月起即已成立不定
        期租賃關係，則被告甲○○又豈會以連帶保證人自居而
        簽署該申請書，是被告所稱有不定期租賃云云，顯不實
        在。
      兩造間並未約定清償地為往取債務：
        因被告甲○○未依約按時轉交租金及依連帶保證關係負
        清償之責，故原告承辦人員始一再至被告處催收，一旦
        收有票據，被告承辦人員當然同意被告所要求在其作成
        書面簽收以代收據。此點由被告甲○○於91年2月6日始
        交付發票日為91年2月15日起至92年7月5日止之18張遠
        期支票以清償90年9月5日起至91年3月4日之租金可證。
        是以，原告是否至被告處收取支票，與兩造是否有約定
        往取債務係屬二事，不能混為一談。被告所稱往取債務
        云云，並無足採。
      退萬步言，縱認兩造間有不定期租賃存在，惟被告甲○
        ○業因違反法令使用系爭建物，而遭台中市政府勒令停
        業中，為此，原告亦得依土地法第100條第4款之規定終
        止雙方之租賃契約，並請求被告遷讓返還系爭建物。
    2.被告甲○○及何南進所交付之款項，足以抵充至92年3月4
      日之租金，係在被告甲○○所交付發票日為95年9月5日之
      支票兌現後，始足以抵充，在此之前，並不足以抵充。而
      原告所提出原證十四之民事判決及支付命令，判決及核發
      日期分別係在92年9月17日、93年2月3日、93年2月2日。
      當時何南進尚積欠甚多租金，故原告起訴及請求核發支付
      命令，並無不當。原告並對訴外人何南進請求強制執行發
      給債權憑證（原證十五），原告所辯訴外人何南進並未積
      欠原告租金，顯非事實。又92、93年原告仍訴請何南進給
      付當時租金，此一事實亦可證明被告主張兩造間自90 年9
      月起即成立不定期租賃，亦非事實。
  (六)為此，爰依民法第767條、民法第272條第1項、第273條、第
    179條之規定，請求被告2人遷讓返還系爭建物；及請求被告
    甲○○給付405萬元；並請求被告2人給付相當於租金之不當
    得利共1230萬元、暨自96年5月5日起至遷讓房屋止，按月給
    付30萬元。並聲明：1.被告2人應共同將坐落台中市○區○
    ○○段7239建號如附圖二所示Ｂ部分（門牌號碼為台中市○
    區○○路376號），面積0.044254公頃；如附圖一所示同段
    7240建號（門牌號碼為台中市○區○○路376-1號），面積
    0.119357公頃；臨編12954建號，面積0.005796公頃；同段
    7241建號（門牌號碼為台中市○區○○路376-2號），面積
    0.007762公頃；同段7242建號（門牌號碼為台中市○區○○
    路376-3號），面積0.14061 9公頃；如附圖二所示，同段
    7243建號，地下層面積0.15283 8公頃、屋頂突出物面積
    0.003112公頃之建物騰空遷讓返還原告。2.被告甲○○應給
    付原告405萬元，及自起訴狀繕本送達翌日起至清償日止，
    按年息5%計算之利息。3.被告甲○○、陳蓉蓉應共同給付原
    告1230萬元，暨自起訴狀繕本送達翌日起至清償日止，按年
    息5%計算之利息；及自96年5月5日起至遷讓返還房屋之日止
    ，按月共同給付原告30萬元。4.願供擔保，請准宣告假執行
    。
二、被告則以：
  (一)被告甲○○就占用之系爭建物部分，已自90年9月起，另與
    原告直接成立不定期限租賃關係，用以經營東帝理容名店（
    實際負責人為被告甲○○，登記負責人名義為被告陳蓉蓉）
    ，且兩造約定每月租金10萬元（其中自91年9月份起至92年8
    月份止，被告甲○○另租用系爭建物3樓部分，此部分之租
    金為10萬元，合計與原租用部分共為20萬元），並約定此租
    金債務為往取債務，即均由原告派員自行前往被告住處收取
    租金，迄至95年9月5日止，被告甲○○交付予原告之租金支
    票均已兌現完畢。是本件縱認原告與訴外人何南進間之租賃
    契約業已終止，然此亦與原告另與被告甲○○間所成立之租
    賃契約無涉。是以，原告自不得以其與訴外人何南進間已終
    止租約，而要求被告遷讓已合法承租之系爭建物。又自95年
    9月5日之後，原告片面終止租約，雖經被告催告，惟原告仍
    遲遲不前來收取租金，充其量僅構成原告之受領遲延而已，
    從而，本件原告亦不能以被告未繳付租金為由，而主張終止
    契約並請求遷讓房屋。再者，系爭建物自82年間起，即已作
    為經營指壓按摩業之「東方理容名店」之用，嗣原告取得系
    爭建物所有權，並與被告甲○○成立不定期租賃契約時，原
    告亦知之甚明，自始至終原告均未有任何異議，並照常向被
    告收取租金，則原告於收租多年後，復向被告主張系爭建物
    係違反法令使用主張終止租賃契約，此顯有違誠實信用原則
    及權利濫用情形。況東帝理容名店僅係因違反商業登記法、
    建築法等許可規定而遭台中市政府科以罰鍰，此僅屬私有建
    築違反許可規定而已，並非被告利用系爭建物作何違法或犯
    法行為，是原告自不得依此主張終止租賃契約。
  (二)訴外人何南進似已將應付租金均以簽發支票交付予本件大樓
    之前所有人陳一平，而未有欠付租金情形，是以，被告甲○
    ○自無庸負連帶保證責任。
  (三)因兩造間存有合法之不定期租賃契約，故被告基於承租人之
    地位占用系爭建物自有合法權源，並無不當得利可言。從而
    ，原告請求被告給付不當得利云云，自屬無理由。況兩造間
    所約定之租金為每月10萬元，惟原告竟起訴請求被告應按月
    給付相當於租金之不當得利30萬元，是原告之請求顯屬無據
    等語，資為抗辯。
  (四)答辯聲明：1.原告之訴及假執行之聲請均駁回。2.若受不利
    判決，被告願供擔保，請准宣告免為假執行。
貳、本院之認定：
一、兩造不爭執之事實：
  (一)台中一信於87年11月26日經本院87年度執丑字第11175號與
    債務人陳一平間強制執行事件，買受門牌號碼為台中市○區
    ○○路376號、376-1號、376-2號、376-3號房屋（以上基地
    均坐落台中市○區○○○段326-32地號。建號依序為台中市
    北區○○○段7239、7240、7241、7242。另7243建號為上開
    建號之公共設施），及臨編12954建號建物，而取得本件大
    樓之所有權（原證二）。因訴外人何南進就本件大樓於台中
    一信取得所有權前，在85年9月5日邀同被告甲○○為連帶保
    證人，與當時之所有權人陳一平簽訂租賃契約（原證三），
    約定每月租金為45萬元，租賃期間為85年9月5日起至95年9
    月4日止，並於同日將本件大樓其中一部分即系爭建物轉租
    予被告甲○○（原證四），且約定每月租金為30萬元，租賃
    期間同上。嗣被告甲○○再提供予被告陳蓉蓉為負責人之東
    帝理容名店作為營業之用（原證五）。
  (二)台中一信曾訴請訴外人何南進、甲○○返還房地，惟經本院
    88年度重訴字第798號及台灣高等法院台中分院89年度重上
    字第61號判決，以台中一信應承受陳一平出租人之地位為由
    ，駁回其訴確定在案（原證六）。
  (三)原告於90年9月14日概括承受台中一信之權利義務（原證一
    ），因而取得本件大樓房地之所有權（原證七）。
  (四)被告甲○○曾先後交付69張支票予原告，票面金額共計735
    萬元，其情形為：
    1.91年2月6日由原告職員詹順源所簽收之10萬元支票，共18
      張。
    2.91年9月16日由原告職員李天臻所簽收之10萬元支票，共
      18張。
    3.92年12月19日由原告職員高文彬所簽收之5萬元支票2張、
      15萬元支票11張，面額共計175萬元。
    4.94年3月8日由原告職員徐佳如所簽收之10萬元支票，共12
      張。
    5.95年1月20日由原告職員夏明輝所簽收之10萬元支票，共8
      張。
  (五)由被告甲○○實際經營之東帝理容名店，因無照營業違反商
    業登記法，另因擅自變更使用及構造設備不符規定等違反建
    築法規（見台中市政府函）。
  (六)系爭建物目前一樓如附圖二所示Ｂ部分及二樓暫停營業，三
    樓目前已廢棄不用，地下室作為停車場使用，整棟大樓均已
    被斷水斷電，目前被告向鄰居借電、地下水使用，且被告甲
    ○○申請復業中。
二、兩造爭執之事項：
  (一)兩造間就系爭建物有無不定期租賃契約存在？
  (二)不論兩造有無不定期租賃契約存在，原告向訴外人何南進與
    被告終止租賃契約，有無理由？亦即原告得否依據民法第
    767條規定，請求被告2人遷讓返還系爭建物？
  (三)原告依連帶保證之法律關係，請求被告甲○○給付405萬元
    ，有無理由？
  (四)原告得否依不當得利之規定請求被告2人給付相當於租金之
    利益？
三、得心證之理由：
  (一)本件原告依據民法第767條規定，請求被告2人遷讓返還系爭
    建物有無理由？又兩造間就系爭建物有無不定期租賃契約存
    在？說明如下：
    1.原告主張：原告業於92年12月4日以台中31支局第1008 號
      存證信函終止原告與訴外人何南進間之租賃契約，是原告
      與被告甲○○間就系爭建物亦無租賃關係存在，而被告甲
      ○○、陳蓉蓉無合法使用權源仍繼續占用系爭建物，原告
      自得依民法第767條之規定請求被告2人遷讓返還系爭建物
      。退萬步言，縱認原告與被告甲○○有租賃關係存在，然
      被告2人自92年12月5日起至96年5月4日止並未繳交租金，
      依被告甲○○先前向訴外人何南進承租之每月租金30萬元
      計算，至少積欠原告1,230萬元【計算式：30萬元×41 個
      月＝1,230萬元】，是依土地法第100條第3款之規定，原
      告亦得終止租約，並請求遷讓返還系爭建物等語。
    2.被告抗辯：
    (1)被告甲○○就占用之系爭建物部分，另與原告直接成立不
      定期限租賃關係，用以經營東帝理容名店（實際負責人為
      被告甲○○，登記負責人名義為被告陳蓉蓉），且兩造約
      定每月租金10萬元（其中自91年9月份起至92年8月份止，
      被告甲○○另租用系爭房屋3樓部分，此部分之租金為10
      萬元，合計與原租用部分共為20萬元），並約定此租金債
      務為往取債務，即均由原告派員自行前往被告住處收取租
      金（被證一），迄至95年9月5日止，被告甲○○交付予原
      告之租金支票均已兌現完畢。是本件縱認原告與訴外人何
      南進間之租賃契約業已終止，然此亦與原告另與被告甲○
      ○間所成立之租賃契約無涉。是以，原告自不得以其與訴
      外人何南進間已終止租約，而要求被告遷讓已合法承租之
      系爭房屋。
    (2)且被告甲○○自90年9月間起直接與原告成立不定期租賃
      後，交付予原告者，均為被告本身承租系爭房屋之租金，
      而非原告所辯稱之係為代償訴外人何南進之欠款云云。此
      點可由原告職員所簽收之「付款請示單」、「費用支出申
      請單」、「收據」等文件上明白記載其等所收受者為「房
      租」或「租金」可證（被證一），尤其原告於93年12月27
      日出具予被告之收據上，明白記載「收到承租人東帝理容
      名店（甲○○）租金票據……」、「承租標的：台中市○
      ○路376、376-1、376-2、376-3號」等字樣，堪證被告所
      支付之票款共計735萬元，均係被告向原告承租系爭建物
      而支付之房租。且若原告主張之票款共735萬元係用以抵
      付訴外人何南進所欠92年3月4日以前之租金，則訴外人何
      南進於92年3月4日以前應均已無欠付租金債務，何以原告
      對訴外人何南進聲請支付命令及起訴時，仍主張其欠付91
      年12月5日至92年1月4日之租金20萬元及自92年1月5日起
      之租金（原證十四），及至92年3月8日前之租金票款？此
      顯有矛盾情形。
    (3)又自95年9月5日之後，原告片面終止租約，雖經被告催告
      （被證二），惟原告仍遲遲不前來收取租金，充其量僅構
      成原告之受領遲延而已，從而，本件原告亦不能以被告未
      繳付租金為由，而主張終止契約並請求遷讓房屋。
    (4)系爭建物自82年間起，即已作為經營指壓按摩業之「東方
      理容名店」之用，嗣原告取得系爭建物所有權，並與被告
      甲○○成立不定期租賃契約時，原告亦知之甚明，自始至
      終原告均未有任何異議，並照常向被告收取租金，則原告
      於收租多年後，復向被告主張系爭建物係違反法令使用主
      張終止租賃契約，此顯有違誠實信用原則及權利濫用情形
      。況東帝理容名店僅係因違反商業登記法、建築法等許可
      規定而遭台中市政府科以罰鍰，此僅屬私有建築違反許可
      規定而已，並非被告利用系爭建物作何違法或犯法行為，
      是原告自不得依此主張終止租賃契約等語。
    3.經查：
    (1)訴外人何南進於85年9月5日邀同被告甲○○為連帶保證人
      ，向訴外人陳一平承租本件大樓，約定每月租金為45萬元
      ，租賃期間為85年9月5日起至95年9月4日止，並於同日將
      本件大樓其中一部分即系爭建物轉租予被告甲○○，且約
      定每月租金為30萬元，租賃期間同上等事實，前已認定。
    (2)再者，被告甲○○曾於91年至95年間先後交付69張支票予
      原告，票面金額共計735萬元，迄至95年9月5日止，上開
      支票均已兌現完畢之事實，亦為兩造所不爭執，堪予採信
      。惟被告甲○○交付上開支票予原告之目的，究係用以抵
      付訴外人何南進應付原告之租金，或係給付被告甲○○應
      付原告之租金，兩造爭執甚烈，被告並辯稱：被告甲○○
      就系爭建物已自90年9月間起，另與原告直接成立不定期
      租賃關係等語，然為原告所否認。惟查：
      原告就本件大樓本與訴外人何南進有租賃關係，租期至
        95年9月4日止；且原告係於92年12月3日始以存證信函
        向訴外人何南進與被告甲○○終止雙方之租賃契約，並
        經其2人於翌日（即92年12月4日）收受，亦有原證九之
        存證信函暨掛號回執等影本各1份在卷可稽（見本院卷
        第68-70頁）。而原告已否認其與被告甲○○就系爭建
        物另直接成立不定期租賃關係，被告自應就此有利於己
        之事實負舉證之責。
      被告乃主張：此點可由原告職員所簽收之「付款請示單
        」、「費用支出申請單」、「收據」等文件上明白記載
        其等所收受者為「房租」或「租金」可證（被證一），
        尤其原告於93年12月27日出具予被告之收據上，明白記
        載「收到承租人東帝理容名店（甲○○）租金票據……
        」、「承租標的：台中市○○路376、376-1、376-2、
        376-3號」等字樣，堪證被告所支付之票款共計735萬元
        ，均係被告向原告承租系爭建物而支付之房租等語；惟
        為原告所否認，並主張：原告職員於被告事先打好之付
        款請示單上簽收，只認為是收錢給收據而已，在法律上
        充其量僅是單純受領該款項之行為，並無權與被告成立
        不定期租賃契約等語。而觀諸上開被告所提出之「付款
        請示單」、「費用支出申請單」、「收據」等文件，其
        上固有記載「房租」或「租金」，另原告於93年12月27
        日出具予被告之收據上，固記載「收到承租人東帝理容
        名店（甲○○）租金票據……」、「承租標的：台中市
        ○○路376、376-1、376-2、376-3號」等字樣，然此僅
        能認為係原告收受被告所交付款項之收據，僅能證明原
        告有收受被告所交付之款項而已，尚難依此遽認被告甲
        ○○就系爭建物已另與原告直接成立不定期租賃關係。
        況且原告於92年12月3日始以存證信函向訴外人何南進
        與被告甲○○終止雙方就本件大樓之租賃契約，應不可
        能自90年9月間起，即一屋兩租，另與被告甲○○就系
        爭建物直接成立不定期租賃關係。
      且原告為法人組織，各項財產之處分均有一定程序及準
        則，凡為任何法律行為皆須經有權人員簽章同意始可成
        立，依「合作金庫銀行不動產管理運用要點」第2、6、
        9 條均有嚴格規定，衡諸情理，尚不可能在無書面契約
        ，亦未經原告審議通過之下，並在一屋兩租之情況下，
        逕與被告甲○○就系爭建物成立不定期租賃契約。
      就原告所提被告甲○○與訴外人何南進於92年4月22日
        簽立予原告之申請書影本1紙（見本院卷第183頁），被
        告甲○○並不爭執該申請書為其所簽署，依法應推定為
        真正。依該申請書所載，被告甲○○係於92年4月22 日
        以連帶保證人之地位與本件大樓之承租人即訴外人何南
        進共同出具申請書予原告，請求原告將承租人何南進之
        租金由45萬元減為30萬元，並稱「若蒙核准，則申請人
        願承諾將積欠租金清償，且往後每月租金均按時繳納」
        等語。衡情倘若被告甲○○自90年9月間起即就系爭建
        物另與原告成立不定期租賃關係，則被告甲○○又豈會
        以連帶保證人自居而簽署該申請書。是被告所稱其與原
        告已另成立不定期租賃云云，亦難採信。
      依上所述，被告所辯：被告甲○○就系爭建物已自90年
        9月間起，另與原告直接成立不定期租賃關係云云，尚
        難遽採。
    (3)衡諸被告甲○○就系爭建物雖與原告無直接之租賃關係，
      然其仍係訴外人何南進承租本件大樓之連帶保證人，亦係
      系爭建物之轉承租人，迄今仍實際占用系爭建物，故其於
      原告與訴外人何南進租約存續期間，因訴外人何南進未按
      期繳納租金時，就其應給付予訴外人何南進之每月租金30
      萬元，經訴外人何南進同意由被告甲○○轉交原告，尚符
      情理。
    (4)又訴外人何南進所交付用以支付租金之票據屢遭退票，原
      告乃先後向本院訴請訴外人何南進給付票款及聲請本院核
      發支付命令，並經本院於92年9月17日以92年度中簡字第
      1995號判決訴外人何南進應給付原告30萬元及法定遲延利
      息；再經本院於93年2月2日核發93年度促字第4488號支付
      命令，命訴外人何南進應向原告清償60萬元及法定遲延利
      息；復經本院於93年2月3日核發93年度促字第4729號支付
      命令，命訴外人何南進應向原告清償515萬元及法定遲延
      利息，此有原告提出上開民事判決及支付命令暨確定證明
      書等影本在卷可按，此為被告所不爭執，堪認訴外人何南
      進於93年2月3日以前至少積欠原告租金共計605萬元。是
      被告所辯：訴外人何南進似已將應付租金均以簽發支票交
      付予本件大樓之前所有人陳一平，而未有欠付租金情形，
      被告甲○○自無庸負連帶保證責任云云，顯與上開事實不
      符，且被告迄未就此有利於己之事實負舉證之責，尚難遽
      採。
    (5)再者，被告甲○○曾於91年至95年間先後交付69張支票予
      原告，票面金額共計735萬元，迄至95年9月5日止，上開
      支票均已兌現完畢乙節，為兩造所不爭執，應堪認定。至
      被告辯稱：若原告主張735萬元票款係用以抵付訴外人何
      南進所欠92年3月4日以前之租金，則訴外人何南進於92
      年3月4日以前應均已無欠付租金債務，何以原告對訴外人
      何南進聲請支付命令及起訴時，仍主張其欠付91年12月5
      日至92年1月4日之租金20萬元及自92年1月5日起之租金（
      原證十四），及至92年3月8日前之租金票款？此顯有矛盾
      情形等語，然被告亦不否認其所交付原告之支票迄至95年
      9月5日止始全部兌現完畢，是原告先後於92年及93年間就
      訴外人何南進所積欠之租金票款訴請法院判決或聲請核發
      支付命令，應屬適法，故被告此部分所辯，亦無可採。
    (6)又原告主張：被告甲○○所給付原告之票款735萬元，分
      別係：代訴外人何南進清償自90年9月5日至91年9月4日
      止，每月租金30萬元，共計360萬元（每月其他15萬元租
      金由何南進給付）；原本應由何南進給付，卻未獲兌現
      之支票（詳本院卷第137頁之附表），共計105萬元；自
      91年9月5日起至92年3月4日止，每月租金45萬元（訴外人
      何南進未續付，應由被告甲○○給付），共計270萬元等
      語，核與上開本院判決及支付命令內容大致相符，堪認為
      真實。準此，被告甲○○及何南進所交付之款項，應足以
      抵充至92年3月4日之租金。是訴外人何南進仍積欠原告自
      92年3月5日起至92年12月4日終止契約日止共9個月之租金
      合計405萬元【計算式：45萬元×9個月＝405萬元】。
    (7)按承租人租金支付有遲延者，出租人得定相當期限，催告
      承租人支付租金，如承租人於其期限內不為支付，出租人
      得終止契約。租賃物為房屋者，遲付租金之總額，非達2
      個月之租額，不得依前項之規定，終止契約。其租金約定
      於每期開始時支付者，並應於遲延給付逾2個月時，始得
      終止契約；出租人非因左列情形之一，不得收回房屋：
      三、承租人積欠租金額，除以擔保金抵償外，達2個月以
      上時，民法第440條第1、2項及土地法第100條第3款分別
      定有明文。是以房屋租賃，承租人積欠租金額，除以擔保
      金抵償外，達2個月以上時，經出租人定相當期限催告，
      承租人仍不為給付時，出租人即得終止租約。本件大樓之
      承租人即訴外人何南進積欠原告之租金既達9個月，且經
      原告屢次以存證信函定相當期限催告，訴外人何南進及其
      連帶保證人即被告甲○○仍不為給付，原告即得終止租約
      。且原告已於92年12月3日以存證信函向訴外人何南進與
      被告甲○○終止雙方之租賃契約，並經其2人於翌日（即
      92年12月4日）收受，則本件大樓之租約於訴外人何南進
      收受該存證信函之日即92年12月4日即已終止，訴外人何
      南進自該日起已無使用權源。而被告甲○○係向訴外人何
      南進轉承租系爭建物，此僅屬訴外人何南進與被告甲○○
      間租賃之債之關係，基於債之相對性，其2人間之租賃契
      約，自無法拘束原告。而被告2人既無從證明其等就占用
      系爭建物有得對抗原告之合法權源，即為無權占有，是原
      告基於所有權人之地位，自得依民法第767條前段規定請
      求被告遷讓交還系爭建物。從而，原告訴請被告應將系爭
      建物遷讓交還原告，請求判決如主文第1項所示，為有理
      由，應予准許。
  (二)原告依連帶保證之法律關係，請求被告甲○○給付405萬元
    ，有無理由？說明如下：
    1.原告主張：被告甲○○用以清償原告與訴外人何南進租賃
      契約尚未終止前舊欠之遠期支票共735萬元，經抵付下列
      款項後，已無剩餘，故其後自92年3月5日起至92年12月4
      日終止租賃契約日止，訴外人何南進仍積欠9個月之租金
      共405萬元【計算式：45萬元×9個月＝405萬元】，而被
      告甲○○為該租賃契約之連帶保證人，自有給付義務等語
      。
    2.被告辯稱：訴外人何南進似已將應付租金均以簽發支票交
      付予本件大樓之前所有人陳一平，而未有欠付租金情形，
      是以，被告甲○○自無庸負連帶保證責任等語。
    3.經查：訴外人何南進仍積欠原告自92年3月5日起至92年12
      月4日終止契約日止9個月之租金共計405萬元【計算式：
      45萬元×9個月＝405萬元】，前已敘明，而被告甲○○為
      系爭租賃契約之連帶保證人，自有給付之義務，是原告依
      系爭租賃契約請求被告甲○○給付405萬元，及自起訴狀
      繕本送達之翌日（即96年6月22日）起至清償日止，按年
      息5%計算之利息，為有理由，亦應准許
  (三)原告得否依不當得利之規定請求被告2人給付相當於租金之
    利益？說明如下：
    1.原告主張：原告於92年12月4日終止原告與訴外人何南進
      間之租賃契約後，被告甲○○、陳蓉蓉已無合法使用權源
      仍繼續占用系爭建物，屢經原告催討，迄今仍拒不返還。
      因被告2人自92年12月5日起對系爭建物即已無權使用，其
      無法律上之原因受有物之使用利益，致原告受有損害。然
      物之使用性質不能返還，而使用他人之物，依常情當須支
      付一定之對價，是以相當於租金之利益為計算被告等所受
      之利益即原告所受之損害，故依被告甲○○向訴外人何南
      進轉承租之租金計算，原告自得請求被告2人共同給付自
      92年12月5日起至96年5月4日止相當於租金之不當得利共
      1,230萬元【計算式：30萬元×41個月＝1,230萬元】，及
      自96年5月5日起至遷讓房屋止，按月給付30萬元等語。
    2.被告辯稱：因兩造間存有合法之不定期租賃契約，故被告
      基於承租人之地位占用系爭建物自有合法權源，並無不當
      得利可言，故原告請求被告給付不當得利，尚無理由。況
      兩造間所約定之租金為每月10萬元，惟原告竟起訴請求被
      告應按月給付相當於租金之不當得利30萬元，亦屬無據等
      語。
    3.經查：
    (1)原告係將本件大樓出租予訴外人何南進，訴外人何南進再
      將本件大樓其中一部分即系爭建物轉租予被告甲○○，且
      約定每月租金為30萬元；而被告甲○○就系爭建物並未另
      與原告直接成立不定期租賃關係；又原告已於92年12月4
      日合法終止其與訴外人何南進就本件大樓之租賃契約，訴
      外人何南進及被告自該日起就系爭建物即無使用權源等節
      ，前皆已認定。
    (2)按無法律上之原因而受利益，致他人受損害者，應返還其
      利益；雖有法律上之原因，而其後已不存在者，亦同，民
      法第179條定有明文。復按無權占有他人之不動產，可能
      獲得相當於租金之利益，為社會通常之觀念；其依不當得
      利之法則請求返還不當得利，以無法律上之原因而受利益
      ，致他人受有損害為其要件，故得請求返還之範圍，固應
      以對方所受之利益為度，非以請求人所受損害若干為準，
      惟請求人請求無權占有人返還占有不動產所受之利益時，
      原則上應以相當於該不動產之租金額為限（最高法院94年
      度台上字第1094號判決參照）。
    (3)本件被告2人係無權占有系爭建物，前已敘明，是被告2人
      無償占有系爭建物並無法律上之原因，而獲有相當於租金
      之不當得利，且致原告受有損害，原告自得依民法第179
      條規定，請求被告返還不當得利。而被告甲○○向訴外人
      何南進轉承租系爭建物，租金每月係為30萬元，故原告主
      張被告2人無權占用系爭建物所受之利益，應以每月30萬
      元計算，核屬適當。
    (4)依上所述，原告依不當得利之法律關係，請求被告2人給
      付原告自92年12月5日起至96年5月4日止相當於租金之不
      當得利共1,230萬元【計算式：30萬元×41個月＝1,230
      萬元】，暨自起訴狀繕本送達翌日（即96年6月22日）起
      至清償日止，按年息5%計算之利息；及自96年5月5日起至
      遷讓返還房屋之日止，按月給付原告30萬元，均有理由，
      應予准許。
四、兩造均陳明願供擔保，分別聲請准予宣告假執行及免為假執
    行，經核均合於法律規定，爰分別酌定相當之擔保金額予以
    宣告之。
五、本件事證已臻明確，兩造其餘攻擊防禦方法及所舉證據，經
    審酌結果，與本件判決結論均無影響，爰不一一論述，附此
    敘明。
六、據上論結，本件原告之訴為有理由，依民事訴訟法第85條第
    1項前段、第390條第2項、第392條，判決如主文。
中    華    民    國    97    年    3     月    27    日
                  民事第二庭    法  官  許秀芬
以上正本係照原本作成
如對本判決上訴，須於判決送達後20日內向本院提出上訴狀
中    華    民    國    97    年    3     月    27    日
                                書記官  陳其良


司法院資訊處製作；財團法人民間司法改革基金會備份。
